臺北高等行政法院裁定
110年度訴字第639號
原      告  鄭中第                                    
被      告  新北市政府違章建築拆除大隊

代  表  人  李冠德        
被      告  新北市政府工務局

代  表  人  詹榮鋒        
上列當事人間違章建築事件，原告不服新北市政府民國110年5月
13日（案號：1103120300號、1103120301號）訴願決定，提起行
政訴訟，本院裁定如下：
    主  文
原告之訴及假執行之聲請均駁回。
訴訟費用由原告負擔。
    理  由
一、按原告之訴，有起訴不合程式或不備其他要件者，行政法院
    應以裁定駁回之，行政訴訟法第107條第1項第10款定有明文
    。又訴願事件有對於非行政處分或其他依法不屬訴願救濟範
    圍內之事項提起訴願情形者，應為不受理之決定，復為訴願
    法第77條第8款所明定。另依行政程序法第92條第1項規定：
    本法所稱行政處分，係指行政機關就公法上具體事件所為之
    決定或其他公權力措施而對外直接發生法律效果之單方行政
    行為。是構成行政處分之要件包含：㈠須為行政機關之行為
    ，㈡須為行使公權力之行為，㈢須就具體事件所為之行為，㈣
    須對外直接發生法律效果之行為，㈤須為單方行為；倘行政
    機關所為單純之事實敘述或理由說明，並非對人民之請求有
    所准駁，既不因該項敘述或說明而生法律上之效果，非行政
    處分，人民對之提起行政訴訟，自非法所許。
二、爭訟概要：
　　原告前於民國109年11月6日、109年12月28日，以公寓大廈
    區分所有權人及社區管理委員會委員身分，向被告新北市政
    府工務局（下稱新北市工務局）陳情查處區分所有權人陳惠
    貞坐落新北市汐止區大同路2段227號23樓露台有違章建築，
    嗣經被告新北市政府違章建築拆除大隊（下稱新北市拆除大
    隊）於109年11月16日以新北拆認二字第1093278675號函，
    回覆稱業以新北拆認二字第1043032180號公文拍照建檔列管
    ，並依新北市違章建築拆除優先次序表規定按序辦理在案等
    語（下稱系爭函文①），復經被告新北市工務局於110年1月7
    日以新北工寓字第1100011999號函，覆稱所陳事項屬違章建
    築，業已拍照建檔列管，並按序辦理等語（下稱系爭函文②
    ）。然原告不服系爭函文①、②，提起訴願，經新北市政府於
    110年5月13日以案號：1103120300號、1103120301號訴願決
    定，訴願不受理；惟原告猶不服訴願決定，乃向本院提起行
    政訴訟，訴請將訴願決定及系爭函文①、②均撤銷，以及被告
    應對陳惠貞予以裁罰及限期改善恢復原狀，另願供擔保請准
    宣告假執行。
三、經查：　　
  ㈠按區分所有權人對專有部分之利用，不得有妨害建築物之正
    常使用及違反區分所有權人共同利益之行為；公寓大廈周圍
    上下、外牆面、樓頂平臺及不屬專有部分之防空避難設備，
    其變更構造、顏色、設置廣告物、鐵鋁窗或其他類似之行為
    ，除應依法令規定辦理外，該公寓大廈規約另有規定或區分
    所有權人會議已有決議，經向直轄市、縣（市）主管機關完
    成報備有案者，應受該規約或區分所有權人會議決議之限制
    ；住戶應依使用執照所載用途及規約使用專有部分、約定專
    用部分，不得擅自變更；住戶違反前項規定，管理負責人或
    管理委員會應予制止，經制止而不遵從者，報請直轄市、縣
     (市) 主管機關處理，並要求其回復原狀；有下列行為之一
    者，由直轄市、縣 (市) 主管機關處新臺幣（下同）4萬元
    以上20萬元以下罰鍰，並得令其限期改善或履行義務；屆期
    不改善或不履行者，得連續處罰：⒈區分所有權人對專有部
    分之利用違反第5條規定者，⒉住戶違反第8條第1項或第9條
    第2項關於公寓大廈變更使用限制規定，經制止而不遵從者
    ，⒊住戶違反第15條第1項規定擅自變更專有或約定專用之使
    用者，⒋住戶違反第16條第2項或第3項規定者，⒌住戶違反第
    17條所定投保責任保險之義務者，⒍區分所有權人違反第18
    條第1項第2款規定未繳納公共基金者，⒎管理負責人、主任
    委員或管理委員違反第20條所定之公告或移交義務者，⒏起
    造人或建築業者違反第57條或第58條規定者，公寓大廈管理
    條例第5條、第8條第1項、第15條、第49條第1項定有明文。
  ㈡又我國行政訴訟係以保障人民之主觀公權利為宗旨，個人是
    否具有公法上權利或法律上利益之認定，係採規範保護說為
    基礎，即法律明確規定特定人得享有權利為判斷標準。而法
    律規範保障目的之探求，應就具體個案而定，如法律明確規
    定特定人得享有權利，或對符合法定條件而可得特定之人，
    授予向行政主體或國家機關為一定作為之請求權者，其規範
    目的在於保障個人權益，固無疑義；如法律雖係為公共利益
    或一般國民福祉而設之規定，但就法律之整體結構、適用對
    象、所欲產生之規範效果及社會發展因素等綜合判斷，可得
    知亦有保障特定人之意旨時，則個人主張其權益因公務員怠
    於執行職務而受損害者，即應許其依法請求救濟，司法院釋
    字第469號著有解釋理由書可資參照。須法律規定經綜合判
    斷後有保障特定人之意旨時，該特定人始能依法提起救濟，
    如法律規範之目的係在保障一般人之公共利益，且賦予主管
    機關作為或不作為之裁量權限者，特定人即無法律上之請求
    權，特定人之聲請（申請）、陳情或檢舉僅生促請主管機關
    考量是否為該行為，而行政機關對該聲請（申請）、陳情或
    檢舉之答覆自非行政處分（最高行政法院105年度裁字第110
    4號裁定意旨可參）。是法令如僅係規定行政機關之職權行
    使，因其並非賦予人民有請求行政機關為行政處分之公法上
    權利，人民之請求行政機關作成行政處分，性質上僅是促使
    行政機關發動職權，並非屬於依法申請之案件；且因行政機
    關對於非依法申請之案件，並不負有作為義務，即令其未依
    其請求而發動職權，該人民亦不得主張其有權利或法律上利
    益受損害，訴請行政機關應為行政處分或應為特定內容之行
    政處分。
  ㈢查原告前於109年11月6日、109年12月28日，以公寓大廈區分
    所有權人及社區管理委員會委員身分，向被告新北市○○○○○○
    ○○○○○○○○區○○路0段000號0樓露台有違章建築，嗣經被告新
    北市拆除大隊以系爭函文①，回覆稱業以新北拆認二字第104
    3032180號公文拍照建檔列管，並依新北市違章建築拆除優
    先次序表規定按序辦理在案等語，復經被告新北市工務局以
    系爭函文②，覆稱所陳事項屬違章建築，業已拍照建檔列管
    ，並按序辦理等語，業據本院核閱卷證無訛；由此觀之，原
    告乃本於人民身分，請求被告新北市工務局、新北市拆除大
    隊查處公寓大廈住戶有違章建築情事，然住戶倘有違反公寓
    大廈管理條例第5條、第8條第1項或第15條規定者，或可由
    主管機關逕依職權，或可先經管理委員會或管理負責人制止
    未獲成效後，報請主管機關予以裁罰或令其改善，惟無論何
    者，均未賦予人民得請求主管機關作成裁罰處分，原告僅為
    公寓大廈區分所有權人及個別社區管理委員會委員，就此即
    無公法上之請求權可言。蓋公寓大廈管理條例前開規範目的
    ，既係為保障公寓大廈全體住戶之權益，並無保護特定人之
    意旨，縱以區分所有權人或個別社區管理委員會委員身分，
    依公寓大廈管理條例第49條第1項為據，向主管機關對違反
    規定之住戶提出檢舉，其性質僅係促使主管機關發動職權，
    乃屬建議、舉發之陳情性質，非賦予人民有請求行政機關為
    行政處分之公法上權利；則被告新北市拆除大隊、新北市工
    務局先後以系爭函文①、②回覆原告，僅屬就檢舉事項之查認
    結果通知，核屬事實陳述之觀念通知，不具發生法律效果之
    意思，不符合行政處分之要件，原告無由主張其有權利或法
    律上利益受損害，可以訴請被告應為行政處分或應為特定內
    容之行政處分。
  ㈣是原告僅具區分所有權人或個別社區管理委員會委員身分，
    其依公寓大廈管理條例相關規定，對違反規定之住戶提出檢
    舉，其性質僅係促使主管機關發動職權，乃屬建議、舉發之
    陳情性質，並無公法上之請求權；故被告所為之系爭函文①
    、②回覆原告，核屬事實陳述之觀念通知，非行政處分，訴
    願決定不予受理，並無違誤，原告自不得提起課予義務訴訟
    ，訴請將訴願決定及系爭函文①、②均撤銷，以及被告應對陳
    惠貞予以裁罰及限期改善恢復原狀。另假執行乃法院就有關
    財產權之訴訟，所為原告全部或一部勝訴之判決，於符合民
    事訴訟法第389條、第390條所定要件時，於主文宣告該判決
    命被告所為給付，原告得不待判決確定即聲請強制執行；則
    本件為課予義務訴訟，非一般給付訴訟類型，且行政訴訟法
    並無準用前揭民事訴訟法有關假執行之規定，原告就此部分
    併聲請願供擔保宣告假執行，亦於法不合。至原告具狀請求
    開庭審理乙節，因其訴訟為不合法，尚無開庭審理之需要，
    附此敘明。
四、綜上所述，原告對非行政處分之系爭函文①、②提起本件課予義務訴訟，核有行政訴訟法第107條第1項第10款之起訴不備其他要件情事；故原告之訴為不合法，應予駁回，復本件不合於宣告假執行要件，且原告之訴既經駁回，其假執行之聲請即失所附麗，併予駁回。
五、依行政訴訟法第107條第1項第10款、第104條，民事訴訟法
    第95條、第78條，裁定如主文。
中　　華　　民　　國　　111 　年　　4 　　月　　25　　日
              臺北高等行政法院第二庭
                        審判長法  官  蕭忠仁
                              法  官  羅月君
                              法  官  黃翊哲
上為正本係照原本作成。
如不服本裁定，應於送達後10日內向本院提出抗告狀（須按他造
人數附繕本）。
中　　華　　民　　國　　111 　年　　4 　　月　　25　　日
　　　　　　　　　　　　　　　書記官　李芸宜